臺灣高等法院刑事判決　　　　　　　　　　　　　九十二年度上訴字第三九三三號
　　上　訴　人
　　即　被　告　丙○○
　　選任辯護人　陳德文律師
右上訴人，因妨害自由等案件，不服臺灣板橋地方法院，九十二年度訴字第一五八０
號，中華民國九十二年九月十日第一審判決（起訴案號：臺灣板橋地方法院檢察署九
十一年偵字第二０九九六號）提起上訴，本院判決如左：
    主  文
上訴駁回。
    事  實
一、丙○○與丁○○原具男女朋友關係，分手後，於民國九十一年十月二十六日凌晨
    一時許，二人參加餐會飲宴完畢（未至心神喪失或精神耗弱程度），丙○○護送
    丁○○返回臺北縣中和市○○○路三十三樓住處，因丙○○欲與丁○○談論感情
    復合問題，藉詞要與丁○○進屋聊天，為丁○○嚴詞拒絕，丙○○仍尾隨進入丁○○之屋內，旋拉斷室內對講機線路（毀損部分，未據告訴），並出手毆打丁○○，造成丁○○受有右手腕瘀青三×一平方公分、左手腕瘀青三×○．五平方公
    分、右額浮腫二×二平方公分等傷害。適有友人甲○○在該屋樓下（三十二樓與
    三十三樓之間，有室內樓梯互通）聽得丁○○呼救，立即上樓查看，丙○○即承
    前傷害之概括犯意，先在樓梯口附近對甲○○頭、胸部位拳打腳踢，繼而將甲○○拖入三十三樓房間內毆打，經丁○○勸阻，丙○○始中斷而隨丁○○下樓。未
    久，丙○○發覺甲○○在三十三樓準備撥打電話，乃接續前開傷害之犯意，衝上
    三十三樓，一面徒手毆打甲○○，一面嚇稱：「如報警，就要妳死」及「要妳死
    」等語，並持屋內之剪刀一把（即扣案證物編號二）欲刺傷甲○○，經甲○○與
    丁○○合力抵抗，而未刺中。僵持一陣，丙○○自行將剪刀甩開，接續對甲○○
    拳打腳踢，並多次徒手抓掐甲○○頸部。甲○○共受有面鼻部紅痕四×二平方公
    分、頸左胸鎖乳突肌處有紅痕六×一平公公分、頸右胸鎖乳突肌處有三個紅痕分
    別是三×一平方公分、三×二平方公分、二×一平方公分、胸前亦有紅痕三×一
    平方公分之普通傷害。
二、丁○○恐丙○○繼續傷害甲○○，遂勸說丙○○至樓下（三十二樓）。不料，丙○○另萌生剝奪丁○○行動自由之犯意，下樓後，以暴力將丁○○拉進廚房，鎖
    上房門，關閉窗戶，不讓丁○○離開，繼之打開天然氣總開關與瓦斯爐開關後，
    再吹熄爐火，營造瓦斯外漏現象，丁○○見狀，立即關閉天然氣及瓦斯爐開關，
    丙○○又持屋內剪刀一把（即扣案編號一證物）作勢欲剪斷瓦斯管，亦為丁○○
    搶下剪刀，丙○○復持屋內菜刀一把，作勢欲砍傷丁○○置於天然氣開關上之手
    ，丁○○不為所動，丙○○再自廚房抽屜內取出打火機，作勢點火，脅迫如不復
    合，要與丁○○同歸於盡，終因丁○○堅不應允，丙○○失望而坐地痛哭，丁○○始趁隙開門離去而恢復自由。不久，丙○○又尾隨上樓，見甲○○不在，恐其
    報警而追出，丁○○趁機關上大門，拒丙○○於門外，終為聞訊而來之員警於該
    三十三樓門口處捕獲。
三、案經被害人丁○○、甲○○訴由臺北縣政府警察局中和分局報告臺灣板橋地方法
    院檢察署檢察官偵查起訴。
    理  由
一、訊據上訴人即被告丙○○對於其與被害人丁○○原具男女朋友關係，於右揭時、
    地，為談判感情之事，雙方發生爭執，嗣將聞聲過來查看之另被害人甲○○毆傷
    ，終為據報而來之員警在被害人丁○○住處門外逮捕等情，已坦承不諱，核與該
    二被害人指訴相符，被害人甲○○所受傷勢，復有診斷書一份存卷（偵卷二四頁
    ）可憑，並有該被害人所繪接續被毆之現場圖一份在案（原審卷四二頁）及被告
    所持用以欲傷害甲○○之剪刀一支扣案足參。被告雖否認有毆打被害人丁○○及
    限制其自由之事，辯稱伊當時已喝酒泥醉，僅有與丁○○發生拉扯，並未施加毆
    打，亦無將廚房門鎖住，不讓丁○○自由離去之行為，伊警訊時有遭刑求之感覺
    ，檢察官則以恐嚇、誘導之方式訊問，均不得以該筆錄作為不利於伊之證據云云
    。惟查：
　(一)被告之警訊筆錄係在警員以溫和語氣詢問下所錄製，警員並以建議之語氣向被告
  　說明，而檢察官偵訊時，亦無兇惡語氣，甚且將被告所回答之言語複誦讓書記官
    照記，已經本院勘驗錄音帶，製成錄音內容及勘驗筆錄在本院卷可考，衡以刑求
    等不法取供應依客觀事實而為判斷，被告竟稱係伊主觀感覺，足見被告所辯遭檢
    、警刑求、恐嚇、誘導詢問一節，殊無可採。
　(二)被告確有毆打被害人丁○○之行為，迭據該被害人在偵、審中堅訴不移（偵卷八
  　頁反面、一○頁正面、原審卷三五、三六頁、本院卷九十二年十二月三十一日筆
    錄），並經在場目擊之甲○○供明歷歷（偵卷一四、一五頁、原審卷三九頁），
    且有該被害人受傷之診斷證明書附卷（偵卷二三頁）可徵，足見被告所辯係只拉
    扯云云，要係避重就輕飾卸之詞，並無可信。
　(三)被告在警詢中已坦承：「我有拉丁○○到廚房，關閉窗戶．．．」（偵卷五頁反
  　面）在檢察官偵查中仍坦供：「我有拉她進廚房」（偵卷三三頁）被害人丁○○
    就被告當時之舉動更精確描述：「丙○○就把我押到廚房內．．．並控制我的行
    為，不讓我出房門．．．」（偵卷八頁反面）「被告．．．把我關在廚房，是室
    內門鎖，門被被告壓住，我跑不出去。」「因為我跪在地上求他，他也有跪下放
    聲哭，我有慢慢勸他，後來我才趁隙開門．．．」（本院卷九十二年十二月三十
    一日筆錄）甲○○亦指稱確有聽見被告及被害人丁○○在廚房內談話之聲音，且
    繪有現場圖一幀在案（原審卷四三頁）可參，足見被告確有剝奪被害人丁○○行
    動自由之情，不容狡展。
　(四)至於被告之所以要剝奪被害人丁○○行動自由，乃係欲以打開瓦斯開關，營造瓦
  　斯外漏現象，作勢點火，而脅迫被害人丁○○與伊復合，否則同歸於盡，已經該
    被害人指訴歷歷，被告亦不否認有互爭開開、關關瓦斯開關，伊並曾取剪刀作勢
    剪斷瓦斯管、以菜刀作勢砍向該被害人，迫令移開擋住瓦斯開關上之手及作勢以
    打火機點火等情，且有該剪刀一支扣案及現場照片等附卷（偵卷二○至二二頁）
    可資佐證，此部分事證尚無不明。
　(五)關於被告辯稱係醉酒不知所為何事一節，據第一位到達現場處理之警員乙○○證
  　稱：被告雖喝了很多酒，但講話清楚，可站穩行走等語（偵卷四六頁反面），再
    參以被告既能護送被害人丁○○返家，又知將室內對講機線路拉斷，且為營造瓦
    斯外漏現象，會開啟開關後將火吹熄，已經被害人丁○○指訴歷歷，並為被告所
    不否認，可見神智清楚，難認有達於心神喪失或精神耗弱之地步。固然另警員施
    仲偉供稱：「被告當時有酒醉，情緒比較激動。」（原審卷六一頁）無非用語不
    夠嚴謹，應係謂「有喝酒，情緒比較激動。」自不足作為有利於被告認定之依據
    ，允宜敘明。又被告確有以「如報警就要妳死」「要妳死」之言語恐嚇被害人甲○○，已經甲○○、丁○○一致供明，被告空言伊酒醉，不記得云云，核無可信
    。
　(六)綜合上述直接、間接（包括情況）證據，被告確有傷害及妨害自由之行為，其犯
　  行洵堪認定。所請就被害人丁○○、甲○○為測謊鑑定一節，核無必要，併予指
    明。
二、按被告丙○○毆打被害人丁○○、甲○○成傷，核其所為，係犯刑法第二百七十
    七條第一項之普通傷害罪（有關起訴被告持剪刀刺殺被害人甲○○部分，經應變
    更起訴法條為傷害罪，又起訴被告點火而欲殺害被害人丁○○未遂部分，應屬刑
    法第三百零四條第一項強制行為，為剝奪人行動自由罪行之部分行為，均詳如後
    述）；被告脅迫被害人甲○○不得報警，核其所為，係犯刑法第三百零四條第一
    項妨害人行使權利之強制罪；而被告以暴力將被害人丁○○拉入廚房，鎖上房門
    ，關緊窗戶，令被害人丁○○無法自由出入，核其所為，係犯刑法第三百零二條
    第一項之剝奪行動自由罪（雖起訴書漏引本法條，惟起訴事實已敘及，法院自得
    予以審理）。被告先後毆打告訴人丁○○、甲○○，時間緊接，手法相同，所犯
    為構成要件相同之罪名，顯係基於概括犯意反覆為之，應論以連續犯傷害一罪，
    並加重其刑。且被告傷害罪行與強制罪行，有方法與結果之牽連關係，應從一較
    重之傷害罪處斷；又被告所犯上開連續傷害罪及剝奪人行動自由罪二罪之間，犯
    意各別，行為互殊，應予分論併罰。
三、原審適用刑法第五十六條、第三百零二條第一項、第三百零四條第一項、第二百
    七十七條第一項、第五十五條、第五十一條第五款，罰金罰鍰提高標準條例第一
    條前段之規定，並審酌被告犯罪動機、目的、手段、對被害人造成傷害程度、犯
    罪後坦承部分犯行，尚未對被害人為民事賠償等一切情狀，就傷害罪部分，量處
    有期徒刑八月，就剝奪行動自由部分，量處有期徒刑七月，並定其應執行刑為有
    期待刑一年，而扣案之剪刀二支，因非屬被告所有，不能宣告沒收。復說明：
　(一)被告固於傷害被害人甲○○行為期間，對甲○○恫嚇「要妳死」之恐嚇行為，惟
　  被告於恐嚇甲○○之後，進而實施毆打之加害行為，則其恐嚇之危險行為，應為
    其後之傷害實害行為所吸收，不另成立恐嚇危害安全罪，公訴人認另成立恐嚇罪
    云云，尚有誤會。
　(二)刑法第三百零二條之妨害自由罪，原本包括私禁及以其他非法方法剝奪人之行動
  　自由，而所謂非法方法，當包括強暴、脅迫等情事在內。因此被告於剝奪被害人
    丁○○行動自由期間，有洩漏天然氣或點火等恐嚇行為，脅迫丁○○與之交往，
    縱合於刑法第三百零四條第一項之強制罪構成要件，仍應視為剝奪行動自由之部
    分行為，不應另論強制罪，公訴人認被告所犯上揭剝奪行動自由罪與強制罪之間
    ，犯意各別，行為互殊，應予分論併罰，尚非允洽。
　(三)由於被告與被害人甲○○前無仇怨；而據甲○○、丁○○所述，係被告發覺甲○○欲撥打電話報警，故持扣案證物編號二剪刀上樓欲刺甲○○等語，足見被告應
    無強烈殺害甲○○之動機；而甲○○於偵查中亦指明：「（房內有無其他刀類？
    ）有的，廖很清楚放在哪」，對照被告使用持以刺甲○○之扣案證物編號二剪刀
    ，刀刃較扣案證物編號一剪刀短、刀尖較平、長度、刀柄較小，倘被告確有殺害
    告訴人甲○○之犯意，自可任持屋內其他（包含扣案證物編號一之剪刀）刀具，
    更易遂行其殺人犯罪；又衡以被告係朝甲○○腹部左側刺去，未朝人體頭、胸等
    要害處刺去之情，暨被告遭甲○○、丁○○合力抵抗後，反而自行將手中剪刀甩
    開，未思進一步攻擊甲○○等情綜合觀之，足見被告持剪刀刺向甲○○，應非另
    行基於殺人犯意而為之，公訴人認此係殺人未遂犯行，尚有誤會。惟此與上開認
    定被告接續傷害犯行之社會基本事實同一，爰依法變更起訴法條為傷害罪。此項
    罪名之變更，雖未經於審理中依刑事訴訟法第九十五條第一款後段規定告知被告
    ，惟被告於審理過程中，已再三辯稱其所為，不具殺人犯意，就此部分實際上已
    充分行使其防禦權，且法院於審理過程中，復已就此項變更後罪名之構成要件為
    實質之調查審理，此有訊問筆錄、審判筆錄等在卷可稽，況此項變更後之罪名，
    亦較諸變更前之罪名為輕，對於被告防禦權之行使既無所妨礙，縱形式上未踐行
    告知罪名之程序，亦無違背法令之可言。
　(四)公訴人認被告洩漏天然氣、點火欲引燃火勢，殺害告訴人丁○○及預備放火部分
　  ：被告否認有殺害丁○○及預備放火之犯行，辯稱：我開瓦斯只是要嚇人，沒有
    點火等語。而據丁○○供稱：「．．．我則關閉開關，．．．他則自廚房櫃子拿
    出打火機，便作勢要點火，我手按在開關，他則拿出一把刀，．．．要求我手拿
    開，他後來把刀放下，．．．」。倘被告確有殺害丁○○之意，自可持刀砍殺之
    ；且據丁○○所述，被告點火之際，伊手已按在開關，顯見被告確信天然氣已關
    閉，不會發生生命及財產之危害；再參以丁○○指稱；「．．．不讓我去關瓦斯
    總開關，他還從廚房拿出壹把拿來剁雞肉的菜刀，當時我手放在瓦斯的總開關，
    要脅我把手放開，否要把我的手剁掉，我還是沒有放，我一直求他，後來他突坐
    在地上，菜刀放在旁邊，被告就一個人在哭，．．．」、「．．．總共我關了三
    到四次的總開關，就在這段拉扯期間，不知道他從哪邊拿到一個打火機，．．．
    」。則依丁○○所言，在被告與伊二人處於密閉之廚房之際，伊猶可與被告僵持
    而關閉天然氣總開關達三、四次，以被告為成年男性，若有引燃天然氣自殺及殺
    害告訴人丁○○之決意，在其力量倍於丁○○之情形下，並無不能達成犯罪之可
    能。因此，被告所辯，意在威嚇等語，堪予採信。惟公訴人此部分起訴事實，應
    屬刑法第三百零四條之使人行無義務之事行為。然此強制行為，係在被告實施剝
    奪告訴人丁○○行動自由之犯罪期間，屬於剝奪行動自由罪行之部分行為，爰不
    另論罪。經核其認事用法均無違誤，應予維持。被告猶執前詞，否認犯罪，提起
    上訴，不能認為有理由，應予駁回。
據上論斷，應依刑事訴訟法第三百六十八條，判決如主文。
本案經檢察官沈明彥到庭執行職務。
中　　　華　　　民　　　國　　九十三　　年　　　一　　　月　　 十四 　　日
                              臺灣高等法院刑事第十四庭
                                  審判長法  官　陳　祐　輔
                                        法  官　陳　國　文
                                        法  官　洪　昌　宏
右正本證明與原本無異。
傷害部分不得上訴。
妨害自由部分如不服本判決，應於收受送達後十日內向本院提出上訴書狀，其未敘述
上訴之理由者並得於提起上訴後十日內向本院補提理由書（均須按他造當事人之人數
附繕本）。
                                        書記官　廖　月　女
中　　　華　　　民　　　國　　九十三　　年　　　一　　　月　　 十六 　　日
附錄：本案論罪科刑法條全文
中華民國刑法第二百七十七條第一項
(普通傷害罪)
傷害人之身體或健康者，處三年以下有期徒刑、拘役或一千元以下罰金。
中華民國刑法第三百零二條第一項
(剝奪他人行動自由罪)
私行拘禁或以其他非法方法，剝奪人之行動自由者，處五年以下有期徒刑、拘役或三
百元以下罰金。
